【裁判字號】    97,訴,5027
【裁判日期】    980327
【裁判案由】    誣告
【裁判全文】
臺灣板橋地方法院刑事判決              97年度訴字第5027號
公  訴  人  臺灣板橋地方法院檢察署檢察官
被      告  丁○○
選任辯護人  陳俊成律師
            曾允斌律師
上列被告因誣告案件，經檢察官提起公訴（九十七年度偵字第二
四七○五號），本院判決如下：
    主  文
丁○○意圖他人受刑事處分，向該管公務員誣告，處有期徒刑陸
月。
    事  實
一、丁○○與乙○○（原名林雪芳）原為夫妻關係，二人於民國
    八十七年六月二十五日協議離婚（已於八十七年八月十一日
    登記），原協議由丁○○將所有坐落臺北縣蘆洲市（原蘆洲
    鄉○○○段一六○六號土地及其上建物即門牌號碼為臺北縣
    蘆洲市○○街五巷六號一樓之房地（下稱本案房地）所有權
    贈與未成年子女戊○○及己○○，惟於辦理移轉登記前，丁○○得知若以夫妻間贈與之方式辦理過戶，得免繳納贈與稅
    及相關稅金，二人即協議於離婚前，以配偶贈與之方式辦理
    移轉登記，經備齊印鑑證明、所有權狀等文件後，二人於八
    十七年七月六日在代書丙○○前，由丁○○、乙○○簽立「
    土地建築改良物贈與所有權移轉契約書」，協議將本案房地
    過戶予乙○○之名下，並委由代書丙○○，持以向臺北縣三
    重地政事務所完成過戶登記。詎丁○○明知本案房地係由其
    簽立契約書，出於雙方真意委由代書以贈與之方式，將所有
    權移轉登記至乙○○名下，惟因遭乙○○於九十四年間起訴
    請求履行契約（即離婚協議事項），該案經臺灣臺南地方法
    院於九十六年四月十八日以九十四年度家訴字第八十六號判
    決丁○○應給付一百八十七萬二千元及利息而心有未甘，竟
    意圖使乙○○受刑事處分，基於誣告之犯意，於九十六年七
    月十一日遞狀向該管臺灣板橋地方法院檢察署檢察官，誣指
    ：「告訴人（即丁○○）為使辦理過戶等作業順利進行，將
    相關所需文件及印章等交由被告（即乙○○）辦理，詎料被
    告竟將系爭房屋辦理過戶予自己，完全違背離婚協議書之約
    定及原告之委託，未使系爭房屋之所有權歸予二子戊○○及
    己○○所有。」、「查告訴人與被告簽署離婚議書時，告訴
    人已明確表示此系爭房屋要贈與給二子，絕無要贈與被告之
    意．．．。而辦理房屋過戶登記之時須出具雙方過戶房屋之
    協議，惟告訴人自始從未簽署此類文件，被告竟偽簽告訴人
    之姓名於此文件上，將系爭房屋過戶在自己名下，．．。」
    ，再將本案房屋加以竊佔並出賣等內容，誣告乙○○涉犯行
    使偽造文書、背信及竊佔等罪嫌。嗣經臺灣板橋地方法院檢
    察署檢察官受理調查後，認乙○○犯罪嫌疑不足，於九十六
    年十二月二十五日以九十六年度偵字第二○○八四號為不起
    訴處分確定後，並查悉上情。
二、案經乙○○訴由臺灣板橋地方法院檢察署檢察官偵查起訴。
    理  由
壹、證據能力部分：
    按被告以外之人於審判外之言詞或書面陳述，除法律有規定
    者外，不得作為證據；又除前三條之情形外，下列文書亦得
    為證據：一、除顯有不可信之情況外，公務員職務上製作之
    紀錄文書、證明文書。刑事訴訟法第一百五十九條第一項、
    第一百五十九條之四第一款分別定有明文；查臺北縣三重市
    地政事務所九十六年十一月二十七日北縣重地登字第○九六
    ○○一六六○六號函及所附本案房地之異動索引表、土地登
    記申請書、土地建築改良物贈與所有權移轉契約書、戶口名
    簿、贈與稅不計入贈與總額證明書、土地所有權狀、建築物
    改良物所有權狀等文書，均係公務員職務上所製作之證明文
    書，本院審酌並無顯不可信之情況，均有證據能力。
貳、實體部分：
一、訊據被告丁○○雖坦承曾在上揭土地建築改良物贈與所有權
    移轉契約書上簽名之事實，惟矢口否認有誣告犯行，辯稱：
    伊無誣告告訴人之故意，伊僅係就手中簽署之文件，及承辦
    律師作證，本案房地係要過戶給伊等之子，在伊之記憶中沒
    有印象房地要先過戶給告訴人，伊並無捏造事實，代書丙○○伊未見過，代書之移轉登記作業程序，伊不清楚，當時幫
    伊等撰寫離婚協議書之吳律師也在場，於民事庭證稱：房子
    是要給小孩的等語，如果說代書丙○○說當時律師在場，為
    何律師會出庭證明說房子是要給小孩，而不是給告訴人云云
    。經查：
  (一)被告與告訴人於八十七年七月六日備齊印鑑證明書、房地所
    有權狀等文件，並簽立土地建築改良物贈與所有權移轉契約
    書，協議將本案房地以贈與方式過戶予乙○○之名下，並委
    由代書丙○○，持以向臺北縣三重地政事務所完成過戶登記
    等事實，除被告對於確係其親自在上揭贈與契約書上簽名之
    事實已經坦承，並於偵查中供認：「因為為了省略掉贈與稅
    及相關稅金，因此告訴人及過戶的代書才過戶到告訴人名下
    ，．。」等語（見九十七年度他字第四○三三號卷第二十一
    頁）外，並有告訴人於本院審理中結證稱：「（問：許代書
    來的目的就是要辦理房地贈與的登記？）是的，就是要辦理
    過戶。」、「（問：之後你們是當天就處理系爭房地贈與的
    事情？）好像當時就簽名、蓋章，但是之前有準備一些證件
    ，我的記憶中是這樣。」、「（問：被告當天有準備那些資
    料妳是否記得？）當時我有看到被告的印鑑證明、身分證、
    印章。」、「（問：被告在許代書提出贈與稅的問題之後，
    他是否有同意就贈與的部分做出變更？）被告說要把房子贈
    與給我的時候，許代書也有在場。」、「（問：代書辦理的
    贈與所有權移轉契約書，有無見過？）有看過。」、「（問
    ：上開契約書丁○○簽名何人簽名的？）我親眼看到丁○○
    在我面前簽名的。」、「（問：辦理登記事項由何人處理的
    ？）都是被告去處理的，何人送件的我不清楚，我沒有參與
    送件。」等語，核與證人即代書丙○○於本院審理時證稱：
    「（問：辦理本件的時候是否由被告交付你印鑑證明？）．
    ．，但是這個案件是在律師事務所接的，當時印鑑證明是一
    併交付的，交付的時候有丁○○及告訴人及吳律師在場，本
    件是沈律師介紹的。」、「（問：當時到場的時候處理情形
    如何？）一般人辦理移轉的時候，都會詢問代書相關的稅金
    問題，本件也相同，一開始是沈律師打電話給我本件案件的
    情形，並給我一些數據，這件案件我是看當時的資料研判，
    最後一次在吳律師事務所去做這個案子，該收集的資料及簽
    名用印部分，都是在事務所做的。」、「（問：為何該契約
    書上只有丁○○的簽名而沒有告訴人的簽名？）本件私人契
    約部分我不介入，我只有辦理公契的部分，我在處理案件十
    幾年了，我的做法都是請贈與人等較不利的那一方在公契上
    面簽名，我一向都是這樣子做。」、「（問：被告與告訴人
    雙方是否有提出小孩的資料？）沒有，．．。」、「（問：
    是否記得有無告知被告房地的受贈人是乙○○？）我們在簽
    約的時候，都會將契約書上面的當事人及移轉的內容告訴當
    事人。」等語大致符合，復有臺北縣三重市地政事務所九十
    六年十一月二十七日北縣重地登字第○九六○○一六六○六
    號函及所附本案房地之異動索引表、土地登記申請書、土地
    建築改良物贈與所有權移轉契約書（上有被告簽名）、戶口
    名簿、贈與稅不計入贈與總額證明書、土地所有權狀、建築
    物改良物所有權狀等文書可證，足堪認定。
  (二)被告與告訴人於八十七年七月六日簽立土地建築改良物贈與
    所有權移轉契約書，並交付上揭相關文件，由代書辦理贈與
    移轉過戶事宜，同年八月五日完成夫妻贈與移轉登記，本案
    房地即完成過戶予告訴人，因夫妻贈與未核課贈與稅，亦不
    計贈與總額內，同年八月十一日二人至戶政事務所辦理離婚
    登記，此有卷附上揭地政事務所函附之契約書等文件、異動
    索引表、贈與稅不計入贈與總額證明書及個人戶籍資料表查
    詢結果可稽，由上揭各項事務辦理時序觀之，被告係完成本
    案房地贈與移轉告訴人後，始辦理完成離婚登記，足信此房
    地之移轉，為二人離婚與否之重要條件之一，被告此一重大
    財產處分事宜，是否已核課贈與稅，對被告、告訴人而言，
    均屬人生中重大事項，被告為具有豐富之社會經驗之中年人
    士，從事商業多年，又無身體上之重大疾病，依一般常理，
    對於其離婚前，本案房地之處分方式，移轉對象及有無繳交
    贈與稅等節，不可能於本案告訴時，有遺忘或記憶不清之情
    形。被告竟在本院審理中辯稱未見過代書丙○○、雖曾簽名
    於契約書上，但是其餘有關是否提出印鑑證明等文件，辦理
    移轉之事宜等節均沒有印象云云，均為圖免罪責之詞，顯非
    真實。
  (三)被告與告訴人於辦理離婚登記前，就本案房地歸屬之問題，
    依卷附資料曾有下列文書記載：1.和解書（八十七年四月二
    十五日簽立）：雙方同意過戶予告訴人；2.離婚協議書（八
    十七年六月二十五日簽立）：雙方同意過戶予戊○○及己○○；3.土地建築改良物贈與所有權移轉契約書（八十七年七
    月六日簽立）：雙方同意過戶予告訴人；就此一變易合意之
    情形，告訴人於本院審理中結證稱：「（問：妳與被告離婚
    的時候，協議書上有無提到房屋所有權的問題，及貸款清償
    的問題？）當時離婚的時候協議書上丁○○是說房子要贈與
    給小孩，但是後來我抓姦的時候（應係證人於作證時時序記
    憶錯誤所致之言），被告在警局有說要把房子小孩都給我，
    當時抓姦的時間在八十七年四月二十五號的凌晨，當時我跟
    被告有簽一個和解書，和解內容就是房子及小孩都要給我。
    」、「（問：既然提出和解書上面是說臺北縣蘆洲市○○街
    五巷六號一樓房地要移轉所有權給妳，為何在離婚協議書上
    面記載要給小孩？）被告後來反悔了，並給我一份存證信函
    ，後來甲○○律師說條件可以重新談，後來在六月二十五號
    我與被告重新談離婚協議書的內容。」、「（問：在簽完離
    婚協議書之後，有無就系爭房地的貸款問題與被告討論？）
    有的，當時是我當面跟被告談說，如果房子要移轉給小孩的
    話，那麼貸款必須要由被告來繳，被告當時就說好，但是後
    來因為贈與稅的問題房子過戶給我，要繳房貸的時候，我有
    告知被告要去繳，後來被告約定七月五號辦理房子過戶，後
    來我們到律師事務所辦理過戶的事情，後來我聽到丙○○代
    書對我跟被告說如果房子要過戶給孩子的話，會有贈與稅的
    問題，當時丙○○還有算了一下贈與稅的金額，許代書提到
    贈與稅的事情之後，被告有請教甲○○律師夫妻間贈與是否
    需要繳稅，我記憶中甲○○跟被告說夫妻贈與的話免稅，所
    以被告才將房子過戶給我。」等語，足見本案房地之歸屬，
    前後雙方確曾因情事變易，而有變更之情形，是被告最後在
    辦理贈與登記前，既因免除贈與稅金之問題，在上揭贈與移
    轉契約書上簽名，同意贈與告訴人本案房地，事後自不能再
    持事前之離婚協議書之內容，對告訴人有所主張，其理甚明
    。
  (四)被告明知本案房地係其親簽契約，贈與告訴人，並委由代書
    丙○○辦理贈與過戶登記事宜，仍於告訴人於九十四年間起
    訴請求履行契約（即離婚協議事項）事件，經法院判決被告
    應給付一百八十七萬二千元及利息敗訴後，於九十六年七月
    十一日遞狀向該管臺灣板橋地方法院檢察署檢察官，誣指：
    「告訴人（即丁○○）為使辦理過戶等作業順利進行，將相
    關所需文件及印章等交由被告（即乙○○）辦理，詎料被告
    竟將系爭房屋辦理過戶予自己，完全違背離婚協議書之約定
    及原告之委託，未使系爭房屋之所有權歸予二子戊○○及己○○所有。」、「查告訴人與被告簽署離婚議書時，告訴人
    已明確表示此系爭房屋要贈與給二子，絕無要贈與被告之意
    ．．．。而辦理房屋過戶登記之時須出具雙方過戶房屋之協
    議，惟告訴人自始從未簽署此類文件，被告竟偽簽告訴人之
    姓名於此文件上，將系爭房屋過戶在自己名下，．．。」，
    再將本案房屋加以竊佔並出賣等內容，誣告乙○○涉犯行使
    偽造文書、背信及竊佔等罪嫌，此亦有臺灣臺南地方法院於
    九十六年四月十八日以九十四年度家訴字第八十六號判決書
    、臺灣板橋地方法院檢察署九十六年他字第四九八二號、九
    十六年度偵字第二○○八四號偽造文書全卷、不起訴處分書
    在卷可考。
  (五)證人甲○○律師經本院傳訊後，以書狀表達已於當事人雙方
    上揭民事事件中到庭作證，就所知完全證述，不願就同一事
    由重複到庭作證，雖辯護人、檢察官仍聲請傳訊作證，惟就
    有關本案房地移轉予告訴人之過程，已由在場之代書丙○○
    在本院審理時證述明確，並有上揭贈與所有權移轉契約書在
    卷足憑；再以辯護人提出證人甲○○於民事庭所為證詞，其
    證述內容，均係證明有關被告、告訴人間簽立離婚議書時有
    關贈與本案房地之內容（八十七年六月二十五日簽立），與
    本案移轉登記前，雙方簽立土地建築改良物贈與所有權移轉
    契約書（八十七年七月六日簽立），並非同一事，即不能以
    此一證詞，作為證明被告無誣告之犯意。本院認證人甲○○
    已無傳訊之必要，僅此敘明。
  (六)綜上，本件事證已甚明確，被告犯行堪以認定，應依法論科
    。
二、被告明知本案房地，係經其簽立土地建築改良物贈與所有權
    移轉契約書後，始委由代書丙○○辦理贈與登記予告訴人，
    仍於上揭時間，向檢察官對告訴人提出偽造文書、背信及竊
    佔等罪嫌之告訴，意圖使告訴人因上揭罪行而受刑事處分。
    核被告所為，係犯刑法第一百六十九條第一項之誣告罪。被
    告於偵查中，先後多次向檢察官表示告訴人涉有偽造文書等
    犯行，旨在加強說明原誣告之犯罪事實，其各行為之獨立性
    極為薄弱，依一般社會健全觀念難以強行分離，且被告主觀
    上當然有自始至終以同一意思遂行誣告行為，認各個舉動不
    過為犯罪行為之一部份，係行為接續而完成整個犯罪，顯基
    於單一犯意接續所為，應包括於一行為予以評價，為接續犯
    ，應論以實質上一罪（最高法院八十六年臺上字第三二九五
    號判例可供參照）。又被告向承辦檢察官誣告告訴人涉有偽
    造文書、背信及竊佔等事實，出於一個誣告故意，雖指出多
    項罪名，惟亦為事實上一罪，僅此說明。爰審酌被告有重傷
    害等前科（不構成累犯），有臺灣高等法院被告前案紀錄表
    附卷可稽，素行不良，其憑空捏造事實，故意誣告告訴人涉
    嫌偽造文書等犯罪，造成司法及行政資源之浪費，無端對告
    訴人造成精神困擾與時間之無謂支出，危害不可謂不深，並
    參以被告於犯罪後就卷附證據已甚明確下，仍設詞掩飾犯罪
    ，毫無悔改之意，惡性非輕，及其犯罪之動機、手段等一切
    情狀，量處如主文所示之刑，以資懲儆。
據上論斷，應依刑事訴訟法第二百九十九條第一項前段，刑法第
一百六十九條第一項，判處如主文。
本案經檢察官林珮菁到庭執行職務。
中    華    民    國    98    年    3     月    27    日
                  臺灣板橋地方法院刑事第三庭
                           審判長法  官  樊季康
                                 法  官  劉元斐
                                 法  官  王綽光
以上正本證明與原本無異
如不服本判決應於收受送達後十日內向本院提出上訴書狀，並應
敘述上訴理由; 其未敘述上訴理由者，應於上訴期間屆滿後二十
日內向本院補提理由書（均需按他造當事人之人數附繕本，切勿
逕送上級法院）
                                 書記官  許清秋
中    華    民    國    98    年    3     月    30    日
附錄本案論罪科刑法條全文：
刑法第169條第1項
意圖他人受刑事或懲戒處分，向該管公務員誣告者，處7年以下
有期徒刑。


司法院資訊處製作；財團法人民間司法改革基金會備份。
